【裁判字號】    90,上易,61
【裁判日期】    900612
【裁判案由】    損害賠償
【裁判全文】
臺灣高等法院民事判決  九十年度上易字第六一號
      上  訴  人    加達通運股份有限公司
      法定代理人    楊永金
      訴訟代理人    楊聰銘
      被 上訴 人    太平產物保險股份有限公司
      法定代理人    董大勇
右當事人間因損害賠償事件，上訴人對於中華民國八十九年十二月六日臺灣新竹地方
法院八十九年度訴字第七七四號第一審判決，提起上訴，本院判決如左：
    主      文
上訴駁回。
第二審訴訟費用由上訴人負擔。
    事      實
甲、上訴人方面：
    上訴人未於準備程序、言詞辯論期日到場，據其提出書狀所為聲明、陳述略述於
    后：
壹、聲明：
一、原審判決廢棄。
二、被上訴人於第一審之請求及假執行之聲請均駁回。
三、第一、二審訴訟費用，由被上訴人負擔。
貳、陳述：
    按原審判決略以：訴外人廣達電腦股份有限公司 (下稱廣達公司) 向訴外人矽豐
    股份有限公司 (下稱矽豐公司)購買貨物一批，由被告 (即上訴人)負責運送，詎
    被告未依約交付貨物，受損金額為新台幣 (下同) 五十二萬五千五百二十五元，
    被告為貨物運送人，未盡必要之注意義務，致系爭貨物發生滅失情事，被告自應
    負債務不履行及侵權行為損害賠償責任，而原告為系爭貨物保險人，已依約理賠
    並受讓本件損害賠償請求權。原告據以提起本訴，應予准許。然：
一、系爭貨物站止自取，茲有「龍清文」前來並簽名領收上訴人所屬樹林站人員且影
    印其駕駛執照以為憑證，乃至收件人「廣達公司」否認收受該批貨物時，始發覺
    遭冒領情事。領貨人既已簽名領收，上訴人所屬更影印證件為憑則何有未盡注意
    義務之責任？
二、系爭貨物為「一般託運」，依託運契約第一條捷或有損失賠償金額最高亦應以系
    爭貨物之十倍為限，即一千四百元為賠償範圍。是則，被上訴人依保險人之代位
    請求上訴人負損害賠償責任之範圍，當亦不逾此數額。
乙、被上訴人方面：
壹、聲明：
一、上訴人之上訴駁回。
二、上訴費用由上訴人負擔。
貳、陳述：
    除與原判決記載相同者，予以引用外，另行補充陳述略以：
一、按被上訴人為系爭貨物保險人，有保險單可稽。又被上訴人已依約理賠並受讓本
    件損害賠償請求權，有損失賠償收據可證。
二、次按，上訴人為系爭貨物運送人，未盡必要注意義務而將系爭貨物交予無受領權
    之人，致系爭貨物發生滅失情事，上訴人自應依法負債務不履行及侵權行為損害
    賠償責任：
    上訴人為系爭貨物運送人，應將系爭貨物交付與有受領權人，然上訴人交付於無
    受領權人「龍清文」，此亦為上訴人所不爭執。至於上訴人主張系爭貨物係站止
    自取，並以其所屬樹林站人員已影印領收人「龍清文」之駕駛執照以為憑證，而
    抗辯其已盡注意義務之言，並不足採；蓋「龍清文」並非被上訴人公司職員，與
    被上訴人無任何關係，並非有權受領貨物之人，其出示駕駛執照，並不足以證明
    伊就系爭貨物有受領權，或係受領權人所指定或委託代領系爭貨物之人，自為顯
    然，否則任何人皆得提示駕駛執照以領取貨物。
三、上訴人單方所印製之託運單上限制責任之記載，並無拘束被上訴人之效力：
(一)本件上訴人所提託運單上所載「一般貨件託運如有損失，賠償金額最高以該件貨
    之運費十倍為限。」之文句，係上訴人所印製之單方意思表示，不能認係雙方當
    事人之約定；且該託運單係由上訴人公司簽發，並未見有任何受貨人之簽認，上
    訴人主張貨物損失賠償金額以運費十倍為限，並不足採。
(二)另按民法第六百四十九條規定：「運送人交予託運人之提單或其他文件上，有免
    除或限制運送人責任之記載者，除能證明託運人對於其責任之免除或限制明示同
    意外，不生效力」。即提單或其他文件上雖有免除或限制運送責任之記載，除非
    運送人能證明託運人對於責任之免除或限制有明示同意外，運送人並不能因此而
    免責。如運送人僅將此項文句刊印於提單或其他文件，不能遽主張託運人已有默
    示同意；亦不能以託運人未為異議，即主張託運人已有默示同意而免責；必須更
    進一步能證明託運人已有明示同意始可。茲查，本件上訴人既未能證明託運人廣
    達電腦公司，已明示同意系爭託運單上有關限制上訴人責任之記載，該記載自不
    生效力。因此，上訴人自應依法賠償系爭貨物受損金額，新台幣五十二萬五千五
    百二十五元。
四、綜上所陳，原審判決並無違誤，上訴人之上訴顯無理由。
    理      由
一、本件被上訴人公司法定代理人董大勇，已於原法院言詞辯論終結、判決前，為本
    件之訴訟行為，原判決於當事人欄竟誤植為董孝強，特此更正；又上訴人未於言
    詞辯論期日到場，核無民事訴訟法第三百八十六條所列各款情形之一，爰依被上
    訴人聲請，由其一造辯論而為判決，均合先敘明。
二、被上訴人起訴主張：上訴人於民國八十八年八月三十日運送訴外人廣達公司向矽
    豐公司所承購之貨物，竟未盡必要之注意義務，遭人冒領，未依約交付貨物，致
    廣達公司受有五十二萬五千五百二十五元之損害，自應負債務不履行及侵權行為
    損害賠償責任；被上訴人為該批貨物之保險人，已依保險契約理賠廣達公司所受
    之損害，並受讓廣達公司之損害賠償請求權，為此，求為命上訴人給付五十二萬
    五千五百二十五元本息之判決。
三、上訴人則以：被上訴人承保前揭上訴人所運送之貨物，為「站止自取」，業經持
    有駕駛執照之龍清文簽名領收，有上訴人已將「龍清文」之駕駛執照影印為憑，
    上訴人已盡注意義務；上訴人充其量依「託運契約」第一條之約定，賠償運費之
    十倍一千四百元，逾此金額之請求，自非有據等語，資為抗辯。
四、被上訴人主張上訴人於民國八十八年八月三十日運送訴外人廣達公司向矽豐公司
    承購之貨物，遭人冒領，未依約交付貨物，致廣達公司受有五十二萬五千五百二
    十五元之損害，被上訴人為該批貨物之保險人，已依保險契約理賠廣達公司所受
    損害，並受讓廣達公司之損害賠償請求權等事實，為上訴人所不爭執，且有上訴
    人出具之遺失證明、被上訴人簽發之商業發票、賠償收據、保險單等影本在卷為
    憑；被上訴人主張之上開事實，應堪信為真實。
五、按：被保險人因保險人應負保險責任之損失發生，而對於第三人有損失賠償請求
    權者，保險人得於給付賠償金額後，代位行使被保險人對於第三人之請求權；但
    其所請求之數額，以不逾賠償金額為限。關於物或權利之喪失或損害，負賠償責
    任之人，得向損害賠償請求權人，請求讓與基於其物之所有權或基於其權利對於
    第三人之請求權。保險法第五十三條第一項、民法第二百一十八條之一第一項分
    別定有明文。本件上訴人運送訴外人廣達公司向矽豐公司承購之貨物，遭人冒領
    ，未依約交付貨物，致廣達公司受有五十二萬五千五百二十五元之損害，被上訴
    人為該批貨物之保險人，已依保險契約理賠廣達公司所受損害，並受讓廣達公司
    之損害賠償請求權等事實，已如前述，依前揭法條規定，被上訴人自得代位廣達
    公司，請求上訴人賠償被上訴人依保險契約賠償廣達公司所受之損害五十二萬五
    千五百二十五元。
六、上訴人以被上訴人承保前揭上訴人所運送之貨物，為「站止自取」，業經持有駕
    駛執照之龍清文簽名領收，有上訴人已將「龍清文」之駕駛執照影印為憑，上訴
    人已盡注意義務；上訴人充其量依「託運契約」第一條之約定，賠償運費之十倍
    一千四百元，逾此金額之請求，自非有據等語，資為抗辯。惟查當事人主張有利
    於己之事實者，就其事實有舉證之責任。民事訴訟法第二百七十七條前段定有明
    文，上訴人運送前揭被上訴人所承保之貨物，到達目的地，於持有駕駛執照之龍
    清文簽名領收時，未就其是否受貨人、或受貨人之代理人，予以查明，即任令簽
    名領收，以致前揭貨物為人冒領而喪失，上訴人顯有疏失；上訴人又未能舉證證
    明係因不可抗力或因運送物之性質或因託運人或受貨人之過失而致，依民法第六
    百三十四條前段規定，應負運送人之責任，上訴人抗辯已盡注意義務，自無可採
    。
七、又：運送人交與託運人之提單或其他文件上，有免除或限制運送人責任之記載者
    ，除能證明託運人對於其責任之免除或限制明示同意外，不生效力。民法第六百
    四十九條定有明文，上訴人又未舉證證明其所提出之所謂「託運契約」，係經託
    運人明示同意，其抗辯充其量僅負運送人之限制責任，亦無可採。
八、綜上所述，被上訴人依據保險法第五十三條第一項、民法第二百一十八條之一第
    一項之規定，請求上訴人給付五十二萬五千五百二十五元，於法有據，應予准許
    。
九、給付無確定期限者，債務人於債權人得請求給付時，經其催告而未為給付，自受
    催告時起，負遲延責任。其經債權人起訴而送達訴狀，或依督促程序送達支付命
    令，或為其他相類之行為者，與催告有同一之效力。遲延之債務，以支付金錢為
    標的者，債權人得請求依法定利率計算之遲延利息。應付利息之債務，其利率未
    經約定，亦無法律可據者，週年利率為百分之五。民法第二百二十九條第二項、
    第二百三十三條第一項前段、第二百零三條分別定有明文，本件被上訴人請求上
    訴人賠償之損害，係以支付為金錢為標的，無確定期限，又未約定利率，其併請
    求自支付命令送達之翌日即八十九年九月十四日起，按年利率百分之五計算之利
    息，於法尚無不合，亦應准許。
十、從而，原法院為被上訴人勝訴之判決，並依被上訴人陳明願供擔保請求宣告假執
    行，而酌定擔保金額准許之，經核無違誤；上訴意旨任意指摘原判決不當，求予
    廢棄，非有理由，應予駁回。
據上論結，本件上訴為無理由，爰判決如主文。
中      華      民      國    九十      年      六      月     十二     日
                        民事第六庭審判長法  官  吳  欲  君
                                        法  官  藍  文  祥
                                        法  官  陳  博  享
右正本係照原本作成。
不得上訴。
中      華      民      國    九十      年      六      月    十三      日
                                        書記官  鄭  靜  如


司法院資訊處製作；財團法人民間司法改革基金會備份。
